【裁判字號】    96,訴,2727
【裁判日期】    970430
【裁判案由】    返還消費借貸款
【裁判全文】
臺灣板橋地方法院民事判決              96年度訴字第2727號
原      告  乙○○
訴訟代理人  廖學興律師
            江彥佐律師
            廖欣怡律師
被      告  盛愛實業有限公司
法定代理人  丙○○
訴訟代理人  鍾儀婷律師
複代理人    甲○○
上列當事人間請求返還消費借貸款事件，經本院於民國97年4 月
17日言詞辯論終結，判決如下：
    主  文
被告應給付原告新台幣貳拾壹萬貳仟玖佰柒拾陸元。
原告其餘之訴駁回。
訴訟費用由被告負擔十分之四，餘由原告負擔。
本判決得假執行，如被告以新台幣貳拾壹萬貳仟玖佰柒拾陸元為
原告預供擔保，免為假執行。
原告其餘假執行之聲請駁回。
    事實及理由
一、本件被告之法定代理人原為鄧永金，於訴訟中變更為丙○○
    ，有公司基本資料可稽，本件已由丙○○聲明承受訴訟，核
    無不合，先予敘明。
二、原告主張：
  １被告公司於民國95年11、12月間，因資金調度之需要，向原
    告借款共計新台幣（下同）543566元，並約定按年息18％計
    息。被告則簽發發票日96年1 月3 日、華南商業銀行板橋分
    行為付款人、票號：FC0000000 、面額549612元（含被告借
    款金額543566元及計至95年12月31日止之利息6046元）之支
    票乙紙，以為清償。被告於原告提示上開支票前，表示公司
    存款不足，請求暫勿提示兌付，原告念及若因存款不足而退
    票，將導致公司資金調度上之困難，故未於96年1 月3 日提
    示兌付，不料被告卻立即撤銷該支票付款之委託，損及原告
    之支票及借款債權。原告並未對被告免除部分借款債務，被
    告迄未全部清償，爰依消費借貸返還請求權，請求被告給付
    原告549612元，並其中543566元之部分自民國96年1 月4 日
    起至清償日止，按年利率百分之18計算之利息。願供擔保請
    准宣告假執行。
  ２因被告拒不返還系爭借款債務，原告為抵償該債款，曾於96
    年4 月23日欲就收受訴外人積萬股份有限公司支付被告公司
    之貨款支票，予以抵償。惟被告即對原告提起業務侵占罪之
    告訴，後經檢察官以原告確係欲就該貨款支票抵償被告之債
    務，認定原告並無侵占之不法意圖，而為不起訴處分，並經
    台灣高等法院檢察署駁回被告再議之聲請而確定。被告就本
    件借款債務紛爭既已對原告提起刑事告訴，原告斷不可能再
    與被告就公司虧損事宜是否增資、如何填補虧損進行協調，
    更不可能免除被告之借款債務。原告並未於96年4 月間參與
    所謂「第2 次協調會議」，更未於「該次協調會議」提出由
    原告親筆書寫之計算式，該計算式右上角「第二次協調會」
    之字樣，非原告筆跡。至於該計算式關於A 、B 、C 項次之
    內容，雖為原告親筆書寫，惟其係原告於該業務侵占案件不
    起訴後，為早日解決本件債務紛爭，復於96年11月與被告協
    調借款債務償還事宜，所草擬初步計算之部分和解數額，並
    非單方免除被告債務之意思表示，且因被告不同意原告所提
    之和解方案，和解不成立，原告只得於96年12月提起本件訴
    訟，原告自始均無對被告免除債務之意思。
三、被告則以：原告為被告公司之股東之ㄧ，並於被告公司從事
    業務工作，因被告公司營運狀況欠佳，虧損連連，原告同意
    提供549612元供被告公司週轉，暫以借款名目登記於公司帳
    目中，被告公司另應原告之要求開立原證二所載之支票予原
    告收執。詎料，被告公司之營運狀況遲遲未見起色，前揭提
    供之資金虧損殆盡，原告即與被告公司討論資金虧損之應對
    方式，決定放棄原先欲辦理公司增資之計畫，並約定虧損金
    額由公司股東依持股比例，由股東自行承擔吸收，並就自行
    承擔吸收之部分，免除被告公司清償之義務。就上開約定內
    容部分，原告與被告公司係以口頭約定，並未製作正式之會
    議記錄存檔，惟針對上開約定內容，原告曾於民國96年4 月
    間親身參與第2 次協調會議，協商解決並詳細統計各股東提
    供被告公司之額外資金，扣除各股東自行承擔部份，被告公
    司尚需給付各股東之金額。原告於96年4 月18日提出由其親
    筆書寫之計算式，免除被告部分借款債務，爰就計算式說明
    如下：１被告公司之資本額為300 萬元，原告出資額為50萬
    元，是原告同意自行吸收之部分為被告公司虧損金額之50/3
    00，計算式之A 部分為：公司虧損0000000 ＋積萬公司之呆
    帳100000＋折舊200000＝（虧損總額）0000000 元；
    0000000 元×50/300＝398488元（原告同意股東自行承擔吸
    收之部份）。計算式之B 部分為：小葉（原告之子）之差旅
    費77944 －借票票款50000 －借票之票款15000 ＝12944 ；
    小葉4 月1 日起至4 月25日之薪資25000 ，12944+25000 ＝
    37944 元（原告要求被告公司須給付小葉之部份）。
    計算式之C 部分為：借款本金549612元加上計算至96年3 月
    底之利息，計為573520元 。
    B ＋C －A 000000－000000＝212976 。
    由此可知，原告確有同意依持股比例承擔虧損以免除被告公
    司部分借款債務，否則原告為何主動提出親筆書寫之計算式
    予被告公司？該免除債務之意思表示已當場送達被告之法定
    代理人鄧永金，部分之借款債務業已消滅，被告僅須給付原
    告212976元，是原告請求被告給付549612元即無理由等語置
    辯。並聲明：原告之訴及假執行之聲請均駁回。如受不利益
    判決，願供擔保，請准宣告免為假執行。
四、兩造不爭執之點：
  １被告公司於民國95年11、12月間，因資金調度之需要，向原
    告借款543566元，並約定按年息18％計息。被告簽發發票日
    96年1 月3 日、華南商業銀行板橋分行為付款人、票號：
    FC0000000 、面額549612元（含被告借款金額543566元及計
    至95年12月31日止之利息6046元）之支票乙紙，以為清償，
    前揭支票屆期提示未獲付款，本件借款迄未清償。
  ２被證一所列計算式係原告與被告開債務協調會時，由原告親
    自書寫交予被告。
五、本件之爭點為原告是否免除被告部分債務，被告僅須給付原
    告212976元？被告提出被證一之計算式為證，該計算式記載
    「A 部分：公司虧損0000000 ＋積萬1000 00 ＋折舊200000
    ＝0000000 ；0000000 ×50/300＝398488。B 部分：小葉之
    差旅費77944 －借票50000 －借票15000 ＝12944 ；小葉4
    月1 日起至4 月25日之薪資25000 ，12944+25000 ＝37944
    。C 部分：549612利息算至3 月底，為573520。
    B ＋C －A   000000－000000＝212976。」
    原告對於前揭0000000 元係指被告公司虧損總額，50/300係
    原告持股比例，549612係指本件借款549612元等情，均不爭
    執，則依計算式之內容，B ＋C 係原告對被告得主張之債權
    ，A 是原告同意依持股比例承擔虧損，B ＋C －A 212976元
    則為最後被告公司應給付予原告之金額，是原告已同意依持
    股比例承擔虧損以免除被告公司部分借款債務，且當場書寫
    該計算式，向被告為免除債務之意思表示，而免除為單獨行
    為，毋須被告同意，該免除之意思表示於到達被告時生效，
    是被告之借款債務經原告部分免除後，被告僅須給付原告
    212976元。原告雖稱：因被告不同意原告所提如計算式所示
    之和解方案，和解不成立，不能拘束原告云云，惟免除債務
    為單獨行為，本不須被告同意，且衡情免除債務對被告有利
    ，被告豈有不同意之理。是原告否認有免除債務之意思，為
    不可採。
六、綜上，原告請求被告給付212976元，為有理由，應予准許，
    逾此範圍之請求，為無理由，應予駁回。兩造陳明願供擔保
    ，聲請宣告假執行或免為假執行，經核原告勝訴部分，未逾
    50萬元，應依職權宣告假執行，並酌定相當之擔保金額免為
    假執行；原告其餘假執行之聲請，因訴之駁回而失所依據，
    不予准許。
七、結論：原告之訴為一部有理由，一部無理由，依民事訴訟法
    第79條、第389 條第1 項第5 款、第392 條，判決如主文。
中    華    民    國    97    年    4     月    30    日
                  民事第三庭法  官  陳映如
以上正本係照原本作成
如對本判決上訴，須於判決送達後20日內向本院提出上訴狀
中    華    民    國    97    年    4     月    30    日
                            書記官  李錦輝


司法院資訊處製作；財團法人民間司法改革基金會備份。
